【裁判字號】    98,台上,2837
【裁判日期】    980521
【裁判案由】    違反毒品危害防制條例
【裁判全文】
最高法院刑事判決            九十八年度台上字第二八三七號
上  訴  人  甲○○
                    （
選任辯護人  周信宏律師
上  訴  人  丙○○
                    （
選任辯護人  林達傑律師
上  訴  人  乙○○
                    （
選任辯護人  王聰明律師
上列上訴人等因違反毒品危害防制條例案件，不服台灣高等法院
中華民國九十八年二月十二日第二審更審判決（九十七年度重上
更(三)字第六號，起訴案號：台灣基隆地方法院檢察署九十一年度
偵字第一九六一、一九六二、一九六三、一九六四、二二一七、
二六二三、四五八０號，九十一年度偵緝字第二四四號），提起
上訴，本院判決如下：
    主  文
原判決撤銷，發回台灣高等法院。
    理  由
本件原判決認定上訴人丙○○（綽號豆奶、透抽，台語）、甲○
○（綽號老二）二人與莊良賢（綽號阿賢或阿正）及林金興（綽
號「林董」）（以上二人均由檢察官另案偵查中），均明知海洛
因為第一級毒品，且係行政院依懲治走私條例公告管制進出口之
物品，不得運輸進入台灣地區。緣林金興欲以海運方式，自北韓
將其所有一百多公斤之第一級毒品海洛因運輸回國販售，需人為
其安排在台灣北部海域之船舶，藉以自北韓運送毒品之船舶（俗
稱母船或大桶），接駁（含接運及交運）該批毒品至俗稱中桶之
船舶，再由中桶船舶將該批毒品轉交俗稱小桶之船舶搶灘上岸方
式運輸進入台灣地區販賣牟利，乃於民國九十一年三月中旬，在
大陸福建廈門地區，與丙○○、莊良賢共同意圖營利，基於走私
管制物品進口及運輸、販賣海洛因毒品之犯意聯絡及行為分擔，
由丙○○負責安排中桶船舶及小桶船舶私運該批海洛因毒品，莊
良賢則負責毒品進入台灣後之銷售事宜。丙○○另因與甲○○熟
識，知悉甲○○擁有「鴻漁一號」漁船，航海經驗豐富，且甲○
○又與莊良賢相識，適宜擔任駕駛小桶船舶工作，乃於同年四月
十六日先行返國，並於同年四月二十二日邀甲○○共赴大陸地區
遊玩，獲甲○○首肯後，二人遂於同年月二十四日，一同搭乘復
興航空ＧＥ三五七班次班機轉機至大陸地區廈門市。次（二十五
）日下午，丙○○在廈門市文品大廈租屋處，對甲○○陳稱：「
林董計劃走私毒品到台灣，由你擔任小桶角色，負責從中桶接運
毒品的工作」等語，邀同甲○○參與運送毒品海洛因，甲○○亦
明知走私之物品為管制進口之第一級毒品海洛因，竟為謀厚利，
乃與之共同基於走私管制物品進口及運輸毒品之犯意聯絡及行為
分擔任，應允擔任小桶船舶船長。之後，丙○○即與甲○○、夥
同莊良賢及林金興在廈門市○○○路上之「夜夜香茶館」，研商
此次私運毒品之實際路線及接駁經緯度位置等情事。席間，甲○
○並向林金興自承是此次運送毒品之小桶船舶船長，林金興亦親
向甲○○表示該批毒品運抵台灣後交由丙○○處理，並承諾事成
後給予新台幣（下同）二百萬元酬勞，且將接駁毒品之經緯度、
聯絡之無線電頻率及與船舶接駁時所使用之「阿水、阿順」（為
大桶與中桶船舶接駁確認時稱謂）、「阿和、阿勇」（為中桶與
小桶船舶確認時稱謂）的暗語稱謂寫在紙上交與甲○○，且特別
交代甲○○於使用時經緯度應再加減若干方是正確接運毒品地點
。又林金興、莊良賢傳擔心中桶角色非由渠等信任、熟識之人擔
任，恐有會走漏風聲之虞，且為避免日後被循線追緝，即萌殺人
滅口並毀屍滅跡，欲將擔任中桶角色之人予以殺害之犯意，乃交
代丙○○並轉知甲○○稱中桶部分要處理好，必要時中桶的運費
可以省下不付，透露欲殺人滅口之事，丙○○、甲○○為貪圖厚
利，仍與林金興、莊良賢共同基於殺人、毀屍滅跡及走私管制物
品進口、運輸毒品海洛因之犯意聯絡及行為分擔，由莊良賢負責
安排大陸殺手相關事宜，丙○○負責準備槍枝及子彈，協助甲○
○共同找船接應大陸殺手；甲○○則將平時由余國明（已判罪確
定）駕駛之甲○○所有而登記於其妻陳蓮花名下之「鴻漁一號」
漁船取回，作為小桶船舶而參與走私、運輸毒品。謀議既定，丙
○○、甲○○二人乃於九十一年四月二十八日，先行轉機搭乘復
興航空ＧＥ三五八班次班機返國後，丙○○於翌（二十九）日，
為安排中桶船舶接運大桶船舶上之毒品，以三百萬元代價，央請
友人吳叡宇（原名為吳碧光），介紹陳忠毅（綽號阿壽，業經判
罪確定）幫忙物色走私之中桶船舶，陳忠毅為謀取仲介船舶之高
利，明知走私之物品為管制進口之第一級毒品海洛因，竟基於共
同走私管制物品進口及運輸第一級毒品之犯意，於隔（三十）日
，以二百五十萬元代價請杜春火（綽號阿郎，業經判罪確定）接
洽船舶至海上載運海洛因毒品；杜春火亦明知走私之物品為管制
進口之第一級毒品海洛因，為圖事成後得以分紅，亦基於共同走
私管制物品進口及運輸第一級毒品之犯意聯絡及行為分擔，於同
年五月一日左右，同以二百五十萬元價格，另商請友人謝金郎駕
駛「福生三號」漁船作為中桶船舶，前往台灣北部海域自母船接
運上開林金興自北韓走私一百多公斤之第一級毒品海洛因。丙○
○明知手槍、子彈係屬槍砲彈藥刀械管制條例所管制之物，非經
主管機關許可，不得持有，為達渠等於海上殺人滅口之計畫，竟
意圖供自己犯罪之用，未經許可，而於同年四月二十九日下午二
時，在台北縣三重市○○路某地，以十萬元向綽號「阿賓」之不
詳姓名年籍成年男子，購買仿ＢＥＲＥＴＴＡ（貝瑞塔）廠Ｍ九
ＡＲＭＥＤ半自動手槍之金屬改造手槍一把（下稱第一號手槍）
及八顆子彈後加以持有。同年月二十九日晚上七時許，林金興託
某不詳姓名者，持三十萬元，至基隆火車站交與丙○○作為預付
接駁毒品船舶之定金。同年月三十日中午，丙○○持該三十萬元
定金，在基隆市○○路、安和二路旁（即東帝士大賣場附近），
交與陳忠毅。陳忠毅即自行先從中抽取五萬元，再於五月一日中
午，將剩餘之二十五萬元定金，持往基隆市○○區○○街九十六
巷三十五號交予杜春火，杜春火則全數轉交與謝金郎。陳忠毅為
防追查，另於九十一年五月一日中午一時三十分許，購買000
0000000號及0000000000號等門號之行動電話
易付卡，前者供己使用，後者則交予杜春火做為聯絡私運毒品之
用。丙○○、甲○○為接運大陸殺手，另以欲載運大陸偷渡客至
日本為由，以十五萬元之租金，向王志為（業經判罪確定）承租
其所有登記在其妻陳秀妹（起訴書及第一審判決均誤載為陳秀珠
）名下之「新合益十二號」漁船。王志為因擔心丙○○等以載大
陸偷渡客為幌子實際從事走私或運輸毒品勾當，乃附加條件需指
派一位其信得過之人與渠等同行始同意出租為條件。約成後，丙
○○、甲○○迅以七萬元代價，僱請余國明（原任甲○○所有之
「鴻漁一號」船長）擔任該航次新合益十二號船長。九十一年五
月二日下午一時三十分許甲○○並帶同余國明至基隆市○○街八
十六巷十一號，向王志為表示船長就是余國明等情。同年月二日
下午二時許，在碧砂漁港翁財記商店附近，丙○○並將記載接、
交該批毒品海洛因之經緯度及交貨接貨人員暗語稱謂之紙單二張
（一張寫「阿水、阿順」之紙單用以和大桶船舶聯絡，一張寫上
「阿勇、阿和」之紙單用以和小桶船舶聯絡），親交與陳忠毅，
並下達明日（五月三日）出海指示，陳忠毅乃將該二張紙單持至
漁會交予杜春火，杜春火再轉交予「福生三號」船長謝金郎。當
晚丙○○特別駕車載陳忠毅由基隆市八斗子陸橋出發沿台北縣瑞
芳山區一帶行駛，途中乘機喝令陳忠毅看緊杜春火注意其切實與
船主聯絡，以免發生意外。甲○○按原定計畫於九十一年五月三
日上午十時許，帶同余國明向王志為表示即刻要出港之意，王志
為聞訊後即至基隆市○○區○○路三九六巷三十七號，以三萬元
代價僱請友人陳春枝（經判罪確定）與余國明同行。丙○○、甲
○○、王志為、余國明、陳春枝即共同基於直航至大陸地區載運
大陸偷渡客之犯意聯絡，由余國明、陳春枝於三日上午十時四十
五分，駕駛「新合益十二號」漁船由八斗子漁港報關出港，二人
輪流駕駛前往大陸平潭地區準備載運大陸偷渡客。同日中午十二
時許，「福生三號」漁船船長謝金郎、船員謝進聰亦基於共同走
私、運輸第一級毒品之犯意，駕駛「福生三號」漁船自同一漁港
（八斗子漁港）報關出港。三日當晚十時至十一時許，甲○○並
電請張建福代為聯絡大陸地區年籍不詳綽號「小陳」之成年男子
之人蛇，確認該二名大陸人士（實為殺手）是否已如期上船。同
年月四日凌晨一時許，余國明、陳春枝所駕駛之「新合益十二號
」漁船駛抵大陸地區福建省平潭附近（約北緯二五度二十三分、
東經一一九度四十八分）之海域後，即撥打門號0000000
0000號行動電話，與大陸人士綽號「老六」之不詳姓名年籍
之成年男子聯絡接應大陸偷渡客地點，並順利自某不知名小船接
運二名年約三十歲之不詳姓名年籍之大陸人士（殺手），隨即折
返，直往棉花嶼方向行駛。四日上午十時許，謝金郎所駕駛「福
生三號」抵達預定接貨地點等候。四日中午十二時許，丙○○在
基隆市○○路二七九號「龍頭檳榔攤」，將上開第一號手槍，及
另一把於不詳時地自不詳年籍姓名人士處取得亦承續上開意圖供
犯罪之概括犯意而持有之義大利ＢＥＲＥＴＴＡ廠九二ＦＳ型半
自動手槍，槍號已磨損之手槍一把（下稱第二號手槍）連同十五
顆子彈交與甲○○。丙○○、甲○○均明知手槍、子彈均屬管制
物品，二人竟共同基於私運管制物品進出口及意圖供自己犯罪之
用，未經許可而持有之犯意聯絡及行為分擔，由甲○○將該二把
槍械置放於其所有之「鴻漁一號」漁船駕駛座旁暗艙，中午一時
許，甲○○即駕駛「鴻漁一號」漁船自八斗子漁港出港。四日下
午六時許，余國明駕駛「新合益十二號」漁船抵達棉花嶼附近海
域（屬我國領海），使二名大陸地區人民非法進入台灣地區後，
如期以小型對講機聯繫甲○○。當晚八時多，甲○○到達棉花嶼
附近（約北緯二五度二九分、東經一二二度五分）海域，將余國
明所載之該二名大陸人士接走，並囑咐余國明暫時在原地等候，
二名大陸殺手登上「鴻漁一號」駛離「新合益十二號」後，甲○
○即將前開丙○○交付之第一、二號手槍交付予二名大陸殺手。
五日凌晨三時許，謝金郎所駕「福生三號」，自不知船名母船上
之不詳姓名年籍之成年男子接駁以大紙箱五只，該紙箱內分別裝
有大型黑色塑膠袋裹裝之第一級毒品海洛因共三百九十塊（一百
九十五份，每份兩塊）海洛因磚及散裝一小包海洛因粉末上船，
隨即駛往指定交貨地點等候小桶船舶。甲○○則依原定計畫於凌
晨搭載該二名大陸殺手抵達（北緯二五度五八分、東經一二二度
三五分）附近一帶漂流，伺機自中桶船舶「福生三號」漁船接運
毒品，惟因油料不足，且遲遲未見中桶船舶「福生三號」漁船之
蹤影，而欲先行折返漁港，並於五日上午七時三十分許，暫將該
二名大陸殺手藏置於棉花嶼上，獨自駕駛「鴻漁一號」漁船返回
望海巷漁港加油補給。五日上午八時許，余國明所駕「新合益十
二號」漁船，因聯絡不上甲○○又需補給，經請示丙○○後，亦
於五日上午十一時三十分返抵八斗子漁港。之後，綽號「勇仔」
之陳文玉（此時尚不知情）受丙○○之託轉交一萬元予余國明做
為加油補給，丙○○隨後並告訴余國明加油及補給後，應回棉花
嶼海域附近接回該二名大陸殺手。五日下午二時二十分，余國明
及陳春枝復承前共同直航至大陸地區之概括犯意聯絡，駕駛「新
合益十二號」漁船，再度報關出港繼往棉花嶼海域附近準備接應
甲○○。同日下午三時許，丙○○至甲○○家中表示「中桶船舶
快到了，趕快去載」等情，甲○○即駕駛「鴻漁一號」漁船，於
五日下午三時五十五分，二度報關出港，速至棉花嶼搭載該二名
大陸人士。五日下午六時許，甲○○以無線電吩咐余國明在原處
等待。晚間九時許，丙○○以電話告知余國明「半夜後日本船即
會趕來」等情。嗣於六日凌晨三時許，甲○○所駕「鴻漁一號」
漁船，至（北緯二五度五八分、東經一二二度三四分）間，即（
彭佳嶼東北方三十浬海域）附近，以無線電呼叫「阿和」，經謝
金郎回應「阿勇」後，確認謝金郎、謝進聰所駕駛之「福生三號
」漁船為中桶船舶，即向謝金郎示意接駁該批毒品，「鴻漁一號
」、「福生三號」二船甫靠攏，該二名大陸殺手共同跳上「福生
三號」漁船，分持甲○○交付之手槍，與莊良賢等人基於共同殺
人之概括犯意聯絡及行為分擔，由其中一人持上開第二號手槍，
先後朝謝金郎、謝進聰二人頭、胸等處要害射擊，致謝金郎身中
四槍、謝進聰身中六槍，因多發性近距離槍創造成出血神經性休
克當場斃命，由該二名大陸殺手合力將該批毒品海洛因五大紙箱
及散裝一小包搬至「鴻漁一號」漁船。事畢，為免事跡敗露，該
二名大陸殺手亦基於與莊良賢等人共同遺棄屍體、燬壞船隻之犯
意聯絡及行為分擔，將謝金郎、謝進聰二人屍體綑綁，繫上「福
生三號」漁船之船錨再丟棄入海中，且將汽油潑灑於「福生三號
」船舶表面，放火燒燬「福生三號」，製造漁船失火發生海難假
象，以湮滅罪證並求掩人耳目，當其等將油布條丟至「福生三號
」船艙旁時，甲○○疏未注意閃避，導致臉部、左、右上肢及右
下肢被火灼燒而呈二度至三度燒燙傷。甲○○等三人認一切罪證
湮滅妥當後，始駕駛「鴻漁一號」載該二名大陸殺手往棉花嶼海
域「新合益十二號」等候處駛去，途中該二名大陸殺手並將作案
槍枝及上開毒品海洛因搬至「鴻漁一號」駕駛座下密艙藏放。六
日凌晨四時許，余國明因一直聯絡不上甲○○，乃再度打電話與
丙○○，丙○○囑其「稍安勿躁，繼續等候」。六日清晨約六時
許，在附近作業之「勝榮財」、「昇發財」、「合和昇」、「新
海隆」、「昇得發」、「滿勝福」及「福昌六十六號」等我國漁
船，發現「福生三號」漁船失火，紛紛前往救難及尋找謝金郎及
謝進聰二人下落，但經持續搜尋數小時均無所獲。六日上午九時
，甲○○以找不到載運該二名大陸人士之日本船為由，電請在棉
花嶼附近等待的余國明、陳春枝，駕駛「新合益十二號」漁船，
至北緯二五度二三分、東經一二二度０三分海域，將該二名大陸
殺手載回大陸。六日上午九時十分左右，行政院海岸巡防署海洋
巡防總局基隆海巡隊（下稱基隆海巡隊）及澳底海巡隊，據報後
即派員前往搶救「福生三號」。同日上午十一時左右，余國明、
陳春枝將此二名大陸人士載回大陸。甲○○則因意外遭火燒燙傷
，無法依丙○○預定搶灘地點上岸之指示，即逕自駕駛「鴻漁一
號」漁船回港，並於十二時五分返回望海巷漁港停泊。下午二時
許，丙○○至甲○○住處，得悉該批毒品及作案槍枝藏放於「鴻
漁一號」漁船密艙等情，甲○○則隨即前往行政院衛生署基隆醫
院轉赴三軍總醫院就醫。此際，在海中隨風漂流之「福生三號」
因火勢過於猛烈，雖經海巡人員極力滅火搶救仍無法撲滅，迄六
日下午三時十六分，乃完全沉沒海中失去蹤跡。七日凌晨一時四
十分許，余國明至平潭海面附近，將該二名大陸人士交與綽號「
老六」所屬人蛇載回大陸福建。同日凌晨三時許，大陸籍「閩晉
漁第五七九八號」漁船，在東經一二一度五五分、北緯二五度四
十分海域作業之際，無意間以漁網撈起謝金郎、謝進聰屍體，基
隆海巡隊幹員據報即前往處理，七日上午九時三十分左右，將該
二人屍體運回八斗子漁港。七日下午二時五分，余國明、陳春枝
所駕駛「新合益十二號」漁船亦返回八斗子漁港。丙○○復於七
日下午三、四時許，在基隆市○○路二七九號「龍頭檳榔攤」後
方，請余國明、張建福（經判罪確定）二人隨之同往「鴻漁一號
」漁船上搬運貨物一批。余國明聞訊後即速返自宅拿取水桶準備
搬貨，適陳文玉（經判罪確定）前來龍頭檳榔攤，丙○○乃請陳
文玉一同協助取貨。之後，余國明便騎乘丙○○所有之機車、張
建福騎乘自己機車搭載陳文玉，先後前往望海巷漁港，丙○○則
以「找朋友」為名，向不知情之龍頭檳榔攤老闆吳國賓借得車號
Ｔ八－三六七七號綠色客貨兩用廂型車殿後緊接而至。四人陸續
抵達望海巷漁港，分由余國明至「鴻漁一號」打開駕駛座下密艙
，取出袋口綑綁密封內裝「雙獅地球牌」海洛因之黑色大型不透
明塑膠袋約七、八袋（其中黑色大型不透明塑膠袋有破損一只）
，交由停在旁邊之船舶上之陳文玉，再由陳文玉遞交在岸邊把風
及接應之張建福，斯時余國明、張建福及陳文玉三人均已知悉所
搬運之貨物為毒品海洛因，仍共同基於運輸第一級毒品海洛因及
運送私運管制之走私物品之犯意聯絡，以接龍方式，將該七、八
袋毒品自「鴻漁一號」船上全部卸下，經鄰船交由岸上坐在駕駛
座上把風及接運之丙○○，使之安全置於上開（Ｔ八－三六七七
號）休旅車後座。其等於搬運時為免曝光，張建福曾受丙○○之
囑至堤防附近巡視把風，丙○○於毒品搬置於車內妥當後，將車
子內的毒品運往基隆市○○街山海觀社區Ｕ棟Ｂ三停車場，再由
余國明協助丙○○將該批毒品搬至車號六Ｇ－二０七五號汽車後
車箱暫置。事成後，丙○○返回「龍頭檳榔攤」，再向張建福、
陳文玉等人表示搬運代價為一人五十萬元。下午五時許，丙○○
至山海觀售屋中心獲悉基隆市○○街一七三號Ｖ棟十三樓出租訊
息，乃先支付定金二千元與代租小姐表示承租之意。同日傍晚，
丙○○向張建福表示，還有二把槍未取出，張建福聞後因不願前
往尋槍，即逕自騎乘機車回家，三十分鐘後，丙○○乃電詢「東
西（指槍枝）有無尋獲」，張建福方以「找不到」等詞予以搪塞
。丙○○乃約其至八斗子天橋下會面，見面後，丙○○即以行動
電話聯絡甲○○，彼此一番交談後，再將電話交由張建福接聽，
電話中，甲○○告之「東西（指槍枝）放在船上衛星導航系統之
下」，隨後二人各騎機車重回「鴻漁一號」，張建福上船後再度
假裝找不到虛以委蛇，丙○○不得已始自行上船尋找，並將該二
把槍枝取走。同日晚間八時許，丙○○將第一號手槍棄置在基隆
市○○街基水冷凍廠後山草叢裡，再把第二號手槍持往基隆市八
斗子漁港內丟棄。八日上午，丙○○冒用「何志勇」名字，分別
於房屋租賃契約書一式二份上，各蓋上偽刻之「何志勇」印章之
印文，並偽簽「何志勇」署名各一枚（共二枚，其中一份契約滅
失），以每月五千元租金，預支二期，押租金一萬元，並將租賃
契約書交予王素真，向不知情之王素真承租上開基隆市○○街一
七三號Ｖ棟十三樓（下稱第一藏毒處所）房屋，足以生損害於王
素貞及何志勇等人權益。當晚，在基隆市○○街八十六巷十一號
，丙○○持十萬元付予王志為作為「新合益十二號」之船租。九
日晚間七時許，丙○○速將藏放在車號六Ｇ－二０七五號汽車後
車箱之毒品卸下，改放置在前開第一藏毒處所內。五月九日晚上
九時許，王志為在基隆市○○街上，持三萬元工作費交予陳春枝
作為出海接運二名大陸人士之報酬。五月十一日，甲○○自三軍
總醫院出院後，即至中正機場搭乘澳門航空ＮＸ五０五班次班機
逃往大陸地區。五月十四日，丙○○將第一藏毒處所鑰匙交其不
知情之妻王紀英保管後，即搭澳門航空ＮＸ六０九班次班機前往
澳門，自澳門進入大陸之珠海地區與莊良賢碰面。上訴人乙○○
（綽號骨頭）意圖營利，竟於九十一年五月上旬某日，與莊良賢
共同基於販賣第三級毒品之犯意聯絡及行為分擔，由莊良賢提供
毒品、洽妥買主、並談妥價格、交易方式與地點，再由乙○○持
交毒品予買主及收取價金，所得則朋分花用，二人謀定後，乙○
○即依莊良賢指示，至台中中港交流道附近向某不知名之成年男
子拿取莊良賢購入之第三級毒品俗名Ｋ他命六包（淨重六公斤一
點五六公克），伺機販賣牟利。又莊良賢於同年五月十七日獲知
自「福生三號」取得之海洛因毒品已由丙○○藏妥，先交代丙○
○將第一藏毒處所其中一把鑰匙交予乙○○收執，丙○○即自大
陸地區打電話告知不知情之友人即計程車司機李林蒼代為轉交一
包東西（鑰匙）予乙○○，隨後再以電話交代其妻王紀英將第一
藏毒處所鑰匙放置在牛皮紙信封袋，持往基隆火車站交與李林蒼
。當晚李林蒼即在基隆火車站前將該鑰匙交予乙○○。乙○○即
於五月十八日搭乘長榮航空ＢＲ八一七班次班機前往澳門，趕至
大陸「拱北」地區與莊良賢會面，莊良賢當面將記載有第一藏毒
處所地址之紙條交予乙○○，囑其返國後迅將該批毒品移往他處
藏放，乙○○明知林金興、莊良賢、丙○○持有大批第一級毒品
海洛因，仍與渠等共同基於運輸及販賣第一級毒品海洛因之概括
犯意聯絡，由莊良賢尋找買主及洽定價格，再由乙○○負責送交
毒品及收取價款，謀定後乙○○即於十九日搭乘長榮航空ＢＲ八
０二班次飛機返台。二十日凌晨二時許，乙○○自行至第一藏毒
處所清點該批毒品之數量計一百九十五份（每份為二塊海洛因磚
，共計三百九十塊），並於凌晨二時三十七分點數完畢後，當場
以電話向莊良賢報告毒品數量。凌晨二時四十分再依莊良賢指示
以電話與綽號「阿興」之不詳姓名成年男子聯絡交付毒品事宜，
並取走十一塊海洛因磚（每塊三百五十公克，下同），於凌晨四
時許，持往中山高速公路泰安休息站之加油站前販賣予綽號「阿
興」之人，嗣返回其女友陳小惠在宜蘭市○○路○段一一六巷五
弄十七號三樓租屋處。當晚七、八時，復偕同女友陳小惠駕車至
第一藏毒處所，由乙○○拿取數塊海洛因，與陳小惠共同駕車前
往台北縣樹林地區，乙○○於抵達約定地點後下車，先挖取些許
粉末供綽號「阿文」認可後，即將四塊海洛因售與「阿文」。嗣
後，原車返回第一藏毒處所，此時陳小惠（經判罪確定）已知悉
有大量海洛因毒品置放於該處，猶基於幫助乙○○共同運輸、販
賣毒品海洛因之犯意，由乙○○先行計數再由陳小惠複算之方式
，計算屋內毒品海洛因磚之數量，結果發現包含前開已交付之十
五塊海洛因磚在內，短少三十二塊，乙○○乃以電話告知莊良賢
此事，經莊良賢查證後即向乙○○表示為其友人取走前開短少之
海洛因磚（三十二塊）後，由乙○○與陳小惠以預置之暗紅色大
型行李箱取走其中二百六十塊海洛因，載回陳小惠位於宜蘭市○
○路○段一一六巷五弄十七號三樓租屋處所（下稱第二藏毒處所
）放置。二十二日下午四、五時，乙○○復依莊良賢指示，偕同
陳小惠，駕駛其所有車號Ｔ八－六五七五號自小客車（嗣變更車
號為Ｕ五－四０六九號），自第二藏毒處所持六塊海洛因毒品，
至土城交流道附近交與「阿文」後，復至第一藏毒處所，將其餘
八十三塊之海洛因磚載返第二藏毒處所堆放。嗣海巡隊人員調查
「福生三號」火燒案，得知甲○○駕駛之「鴻漁一號」曾出現該
案發海域，甲○○返港後又曾至行政院衛生署基隆醫院醫治燒傷
，乃就涉案嫌疑犯清查發現丙○○涉及本案，遂於同年五月二十
二日晚間十一時十分，丙○○隻身返國時，在中正國際機場入境
大廳證照查驗台，由台灣基隆地方法院檢察署檢察官命警持拘票
將之拘提到案，二十二日晚上十一時三十分、二十三日凌晨一時
及一時三十分，內政部警政署刑事警察局第一偵查隊、海岸巡防
署海洋巡防總局、內政部警政署電信警察隊、基隆市警察局第二
分局參與專案之小組成員，同步將余國明、張建福及陳文玉先後
拘提到案。台灣基隆地方法院檢察署檢察官亦率警帶同丙○○，
於二十三日凌晨四時許，在第一藏毒處所，扣得雙獅地球牌海洛
因包裝袋十個、含有毛重五點０七公克、淨重一點二七公克海洛
因粉末（取樣０點一公克鑑驗，後再經法務部調查局鑑定淨重一
點０八公克）、黃色塑膠外包裝五個、透明塑膠包裝袋十個、中
型透明塑膠袋五十五個、大型黑色塑膠袋十八個、手提塑膠袋八
個、膠帶二捲等物（除大型黑色塑膠袋三個、中型透明塑膠袋一
個外，其餘原扣案之雙獅地球牌海洛因包裝袋十個、黃色塑膠外
包裝五個、透明塑膠包裝袋十個、中型透明塑膠袋五十四個、大
型黑色塑膠袋十五個、手提塑膠袋八個、膠帶二捲，均因刑事警
察局未採獲相關跡證而已丟棄滅失）。乙○○復於二十三日下午
三、四時左右，依莊良賢吩咐取出十六塊海洛因，與陳小惠開車
前往台中市○○路，共同將海洛因售與綽號「岳兄」之陳登岳（
另案由台灣南投地方法院檢察署處理）。同月二十四日晚上七、
八時，乙○○再度與其女友陳小惠駕駛車號Ｔ八－六五七五號自
小客車至雲林縣台西鄉東勢厝，於二十五日凌晨三時左右，向綽
號「阿文」收取販毒所得之一百七十七萬元價款，而後約陳登岳
在台中地區準備收取二百八十萬元毒品貨款。嗣於三時三十分許
，途經國道一號公路員林收費站為警持拘票拘提到案。且當場在
乙○○所駕車內扣得販賣毒品所得之現金一百七十七萬元及供聯
絡所用之行動電話四具。同日上午十時許，台灣基隆地方法院檢
察署檢察官再率專案小組成員在第二藏毒處所，扣得現金八萬九
千元、毒品海洛因磚三百二十一塊（淨重一百十四公斤八百三十
點一公克）、及Ｋ他命六包（毛重六公斤五十五點四八公克、淨
重六公斤一點五六公克）、暗紅色大型皮箱一個等物。五月二十
六日上午十一時左右，丙○○帶同檢警人員，至基隆市○○街基
水冷凍廠後山尋回上開第一號手槍。六月七日上午十時十分，丙
○○帶同檢警人員，至基隆市八斗子漁港內漁會旁北都冷凍廠廢
水排水孔附近港內，由潛水人員李溪源尋回上開第二號手槍。六
月十三日下午，循線查獲杜春火及陳忠毅，並將之逮捕歸案。甲
○○於同年六月中旬，在中國大陸福州市遭大陸武警逮捕，迄同
年十月十四日經大陸武警人員解送至馬祖，交由刑事警察局偵一
隊幹員逮捕歸案等情。因而撤銷第一審關於上訴人等部分之判決
，改判依修正前刑法牽連犯規定，從一重分別論處丙○○共同連
續販賣第一級毒品罪刑（處死刑，褫奪公權終身）；甲○○共同
運輸第一級毒品罪刑（處死刑，褫奪公權終身）；乙○○共同連
續販賣第一級毒品罪刑（處無期徒刑，褫奪公權終身）及共同販
賣第三級毒品罪刑（處有期徒刑六年），並均為相關沒收從刑之
諭知，固均非無見。
惟查：(一)、事實審法院對於案內一切證據，除認為不必要者外，
均應詳為調查，以期發見真實，如有應行調查之證據未依法調查
，而率行判決，即難謂無應於審判期日調查之證據而未予調查之
違法。原判決事實欄一雖記載丙○○與林金興、莊良賢等人基於
共同意圖營利，基於走私管制物品進口及運輸、販賣海洛因之犯
意聯絡及行為分擔，而為本件犯行等情，並認丙○○除犯運輸及
走私第一級毒品進口罪外，亦犯販賣第一級毒品罪。然丙○○否
認有共同販賣海洛因犯行，而依原判決事實欄一、六所載，丙○
○係負責安排中桶船舶及小桶船舶私運系爭海洛因工作，莊良賢
則負責毒品進入台灣後之銷售事宜，乙○○依莊良賢之指示交付
海洛因予買受者及收取價金等情，並未明確認定丙○○有何共同
販賣海洛因之犯行，故事實欄一所載林金興告知甲○○「毒品運
抵台灣後交由丙○○處理」（見原判決第三頁倒數第六行、第五
行）之「處理」，是否係販賣抑保管？如係販賣，為何其未分擔
販賣犯行？有何證據證明其就販賣海洛因部分，有犯意聯絡？原
審就此未予詳查釐清，即於理內欄說明丙○○就販賣第一級毒品
犯行有「犯意聯絡」及「行為分擔」，而論以共同販賣第一級毒
品罪，顯有調查未盡之違法。(二)、原判決論處乙○○與莊良賢共
同販賣第三級毒品Ｋ他命罪刑，然原判決事實欄六僅記載乙○○
與莊良賢共同基於販賣第三級毒品之犯意聯絡及行為分擔，由莊
良賢提供毒品，洽談買主，並談妥價格、交易方式與地點，再由
乙○○持交毒品予買主及收取價金，所得則朋分花用，二人謀定
後，乙○○即依莊良賢指示，至台中中港交流道附近向某不知名
成年男子拿取莊良賢購入之第三級毒品Ｋ他命，伺機販賣牟利等
情，就該Ｋ他命是否係莊良賢向交付毒品之男子所販入，抑係莊
良賢先前販入後，委由該男子交予乙○○，亦即乙○○有無參與
販入該毒品犯罪構成要件之行為，原審並未根究明白，及明確記
載於事實欄，亦有調查未盡之違法。又原判決理由欄貳、三、(三)
、３，並未說明認定乙○○共同販賣Ｋ他命，有營利情事所憑之
證據與理由，有理由欠備之疏誤。(三)、原判決理由欄以甲○○於
原審法院更(二)審時具狀自白稱：丙○○有問伊謝金郎是否可靠，
並說這次數目很大，擔心會走漏風聲，貨主林金興和莊良賢交代
中桶部分要處理好，必要時中桶的運費可以省下不付，當時伊即
隱約知悉林金興和莊良賢要丙○○殺人滅口等語，作為認定丙○
○、甲○○與林金興、莊良賢事前即謀議殺謝金郎等人滅口之證
據之一（見原判決第三十九頁第八行至第十四行），惟甲○○於
原審辯稱：該自白狀非依其本意述，或稱非其出具等語（見原
審卷(二)第二一七、二一八頁），究竟實情為何？其所辯是否屬實
？原審未予審認、說明，自有可議。(四)、有罪之判決書，其事實
欄之記載先後兩歧，或理由說明互生齟齬，或理由說明與事實記
載或卷內證據資料不相符合，均屬判決理由矛盾，按諸刑事訴訟
法第三百七十九條第十四款後段規定，其判決為當然違背法令。
原判決理由欄先說明：甲○○將丙○○交付之槍、彈藏置於其駕
駛之「鴻漁一號」漁艙內載運出海，及將扣案之手槍運返望海巷
漁港，均在我國領海內，不成立私運管制物品進出口罪（見原判
決第二十七頁第六行至第十七行），然又認福生三號漁船兇案發
生地點（即「鴻漁一號」漁船與「福生三號」漁船會合處）在彭
佳嶼東北方三十浬海域，已非屬中華民國領域。依此說明，甲○
○已將丙○○交付之槍、彈私運出口，再將該槍自國境外私運進
口，自應成立私運管制物品進口、出口罪，足見原判決理由之說
明前後矛盾，顯屬違法。(五)、原判決理由欄貳、七、(一)先說明丙
○○、甲○○犯槍砲彈藥刀械管制條例第七條第三項、第八條第
三項及第十二條第三項之罪，然又於理由欄貳、七、(二)說明丙○
○、甲○○係犯槍砲彈藥刀械管制條例第七條第四項、第八條第
四項及第十二條第四項之罪，其理由說明前後不一，亦有判決理
由矛盾之違法。(六)、原判決理由欄說明乙○○與丙○○、林金興
、莊良賢等人間，就系爭海洛因在台灣之運輸、販賣犯行，有犯
意聯絡及行為分擔，均為共同正犯（見原判決第五十四頁末行及
第五十五頁第一、二行）。然原判決事實欄並未記載林金興、丙
○○有何行為之分擔，且乙○○辯稱其不認識丙○○及林金興，
則究竟如何認定乙○○與丙○○、林金興間有犯意聯絡？原判決
理由欄所指丙○○、林金興有行為分擔，係指何行為？原判決未
予明，自有判決理由欠備之違誤。(七)、查扣之航跡儀係記錄船
舶航行軌跡，似非供上訴人等之運輸、走私毒品所用之物，原判
決認係供運輸毒品所用之物，予以宣告沒收，亦有未當。(八)、依
原判決事實欄所載謝金郎、謝進聰走私系爭毒品尚未進入領海內
，即在彭佳嶼東北方三十浬海域被殺害，則其走私管制物品進口
犯行，僅止於未遂階段，原判決認二人亦犯修正前懲治走私條例
第二條第一項之私運管制物品進口罪（見原判決第五十四頁第十
行至第十二行），自有未合。(九)、原判決理由欄貳、七、(二)說明
二名大陸殺手涉犯非法持有手槍，其他可發射金屬或子彈具殺傷
力之槍枝及子彈罪，然事實欄並未記載其二人係「未經許可」持
有該槍、彈，致理由說明失其事實之依據，難謂適法。(十)、九十
二年一月十四日修正之刑事訴訟法，其第一百六十四條第一項前
段文字「證物應示被告令其辨認」，修正為「審判長應將證物提
示當事人、代理人、辯護人或輔佐人，使其辨認」；第一百六十
五條第一項「卷宗內之筆錄或其他文書可為證據者，應向被告宣
讀或告以要旨」，其後段文字修正為「審判長應向當事人、代理
人、辯護人或輔佐人」宣讀或告以要旨；修正前第一百七十三條
規定移列為第二百八十八條之一，並將第一項「審判長每調查一
證據畢，應詢問被告有無意見」，將後段文字修正為應詢問「當
事人」有無意見。是審判長於審判期日調查證據，應就每一證據
逐一調查，並依證據種類分別「提示當事人、代理人、辯護人或
輔佐人，使其辨認」、「向當事人、代理人、辯護人或輔佐人，
宣讀或告以要旨」，及「詢問當事人有無意見」，其訴訟程序之
進行，始為適法。乃原審審判長於九十八年一月十三日審判期日
調查證據，並未依法就應調查之證據逐一調查，竟就卷內諸多證
人之供述筆錄及卷內之文書等包裹式予以提示並告以要旨，且係
依舊法之規定，僅向「被告」提示並告以要旨，致當事人難以逐
一表示意見，其訴訟程序之進行顯屬違法（見原判決第一八０頁
至第一九一頁）。(十一)、刑事訴訟法第一百六十五條第一項規定：
「卷宗內之筆錄及其他文書可為證據者，審判長應向當事人、代
理人、辯護人或輔佐人宣讀或告以要旨」，該規定本旨，乃基於
直接審理原則，於審判庭宣讀或告以要旨判決基礎之筆錄或文書
證據資料，用以擔保證據資料之真實性，兼具保護被告之防禦權
。本件原審採為判決基礎之重要證據即丙○○之警詢筆錄（見原
判決第十六頁最末行至第十七頁前十五行）、甲○○之機票、特
定班機旅客入出境明細表（見原判決第十八頁倒數第十四行至第
十三行）、檢警在第一藏毒處所扣得海洛因、塑膠袋、包裝紙、
膠帶等物之照片（見原判決第二十頁第十八行至第二十三行）、
法務部調查局調科壹字第320001315 號鑑定通知書（見原判決第
二十四頁倒數第十四行）、內政部警政署電信警察隊第一中隊電
警一刑字第0915007930號函（見原判決第三十一頁第十五行）、
第一海巡隊洋局一偵字第091D001976號函（見原判決第三十五頁
倒數第八、七行）、內政部警政署刑事警察局刑鑑字第09101346
14、0910155988號函（見原判決第三十八頁第八行）、甲○○名
義之自白狀（見原判決第三十九頁第八至第十二行）等，未經原
審審判長於審判期日提示、或宣讀、或告以要旨踐行調查程序，
致不當剝奪上訴人之訴訟防禦權，不但與直接審理法則有違，且
有應於審判期日調查之證據未予調查之違法。(十二)、刑事訴訟法新
制採改良式當事人進行主義，並於證據章內，引進英美傳聞法則
，充實交互詰問等相關規定，且於該法施行法第七條之三規定新
、舊法過渡之適用準據，施行迄今已經多年，其間，關於在舊法
施行之時，依當時法定程序所取得之共同正犯與一般證人之供述
證據，如何判斷其證據能力，尚迭據司法院釋字第五八二號及第
五九二號解釋釋明。詳言之，警詢或調查時之證人，依刑事訴訟
法第一百九十六條之一第二項，固無命具結之明文準用規定，而
偵查中之證人，如與被告具有共犯（包括共同正犯、教唆犯、幫
助犯）、藏匿犯人、湮滅證據、偽證、贓物等關係者，修正前刑
事訴訟法第一百八十六條第三款定有不得命其具結之明文，然上
揭施行法第七條之三但書規定，仍應與刑事訴訟法有關規定相配
合適用，亦即被告以外之人，無論係一般之證人，或與被告具有
上揭共犯等關係之人，除經被告或其辯護人明示捨棄反對詰問權
，及有新制刑事訴訟法第一百五十九條之三所定無從再行調查之
情形外，既在刑事訴訟法新制施行之後，法院自應傳喚其到庭具
結、供證，踐行交互詰問程序，由兩造當事人對於該證人在舊制
時期已經完成之審判外陳述，關於信用性、必要性與適當性之要
件，予以究詰、彈劾、檢驗而表示意見，屬於證據調查之方式及
範疇，其若未採此作為，即有刑事訴訟法第一百五十五條第二項
所定「無證據能力、未經合法調查之證據，不得作為判斷之依據
」之適用，斯亦上揭施行法修正理由所稱「舊程序用舊法，新程
序始用新法」之真意。本件原判決採用共同正犯王志為、陳文玉
、陳春枝及幫助犯陳小惠於警詢及偵查中之供述，為認定上訴人
等有罪證據之一，然王志為等人在本案歷審審理中，均未曾到庭
踐行法定人證之調查證據程序，顯已剝奪上訴人等對於證人之對
質、詰問權，其踐行之訴訟程序難謂適法。上訴人等指摘原判決
違背法令，尚非全無理由，應認仍有發回更審之原因。
據上論結，應依刑事訴訟法第三百九十七條、第四百零一條，判
決如主文。
中    華    民    國  九十八  年    五    月  二十一  日
                      最高法院刑事第五庭
                          審判長法官  陳  正  庸
                                法官  賴  忠  星
                                法官  林  秀  夫
                                法官  宋      祺
                                法官  陳  祐  治
      本件正本證明與原本無異
                                      書  記  官
中    華    民    國  九十八  年    六    月    一    日
                                                     ｍ


司法院資訊處製作；財團法人民間司法改革基金會備份。
